臺灣嘉義地方法院民事判決　八十九年度訴字第六五六號
　　原　　　告　丁○○
　　被　　　告　甲○○
　　　　　　　　丙○○
　　　　　　　　壬○○
　　被　　　告　辛○○
右當事人間分割共有物事件，本院判決如左：
    主      文
兩造共有之坐落嘉義市○○○段二○三之四地號土地，地目建，面積○‧○八四八公
頃，分割如附圖（一）第三方案所示，其中11.部分面積○‧○一二七公頃、12.部分面
積○‧○○六六公頃、13.部分面積○‧○○四○公頃、14.部分面積○‧○○二三公頃
分歸原告丁○○、被告庚○○、被告乙○○、被告己○○、被告戊○○、被告甲○○
、被告丙○○、被告辛○○取得，並按原所有權應有部分比例保持共有，編號15.部分
○‧○五九二公頃分歸被告壬○○取得。
原告丁○○、被告庚○○、被告乙○○、被告己○○、被告戊○○、被告甲○○、被
告丙○○、被告辛○○共有之坐落嘉義市○○○段二○二之五地號土地面積○．○二
○五公頃、同段二○二之六地號土地面積○．○五六二公頃、同段二○二之一一地號
號土地面積○．○○三七公頃、同段二○二之一四地號土地面積○．○○三八公頃及
前項分割所取得同段二○三之四地號土地內如附圖（一）所示11.12.13.14.部分土地面積
共○‧○二五六公頃，合併分割如附圖（一）第三方案所示，同段二○二之一一地號
土地面積○‧○○三七公頃、同段二○二之一四地號土地1.部分面積○‧○○一七公
頃、同段二○二之六地號土地3.部分面積○‧○○一○公頃、同段二○二之五地號土
地7.部分面積○‧○一○二公頃、同段二○三之四地號土地11.部分面積○‧○一二七
公頃分歸被告庚○○、乙○○、己○○、戊○○等取得，並按應有部分各四分之一比
例保持共有，同段二○二之一四地號土地2.部分面積○‧○○二一公頃、同段二○二
之六地號土地4.部分面積○‧○一六八公頃、同段二○二之五地號土地8.部分面積○
‧○○三八公頃、同段二○三之四地號土地12.部分面積○‧○○六六公頃分歸被告甲○○取得；同段二○二之六地號土地5.部分面積○‧○二一八公頃、二○二之五地號
土地9.部分面積○‧○○三五公頃、同段二○三之四地號土地13.部分○‧○○四○公
頃分歸被告辛○○取得；同段二○二之六地號土地6.部分面積○‧○一六六公頃、同
段二○二之五地號土地10.部分面積○‧○○三○公頃、同段二○三之四地號土地14.部
分面積○‧○○二三公頃分歸原告丁○○及被告丙○○取得，並按應有部分各二分之
一比例保持共有。
訴訟費用由原告及被告丙○○各負擔千分之六十六，被告乙○○、被告庚○○、被告
己○○及被告戊○○各負擔千分之四十三，被告甲○○及被告辛○○各負擔千分之一
百七十三，被告壬○○負擔千分之三百五十。
    事      實
甲、原告方面：
一、聲明：如主文所示。
二、陳述：
（一）系爭坐落嘉義市○○○段二○二之五號、二○二之六號、二○二之一一號、二
      ○二之一四號及二○三之四號土地面積、共有人及應有部分，如土地登記簿謄
      本所載，第二０三之四號土地為兩造所共有，其餘土地則為除被告壬○○以外
      之兩造所共有，迄未分割，又無不得分割之約定，則原告依法訴請原物分割共
      有物。又系爭二○二之六號及二○二之一四號土地地目雖仍登記為「田」，然
      與其餘土地均編定為都市計劃公園預定用地，惟該都市計劃係於民國三十八年
      十月廿九日所公布，系爭二○二之六號及二○二之一四號地未經征收開闢為公
      園，即為「劃餘地」，則系爭土地之使用分區均屬相同，請求將二０三之四地
      號土地除編號15.部分外與其餘各地號土地予以合併分割，以利使用。
（二）查系爭地西臨十二米寬大道，東臨八米未拓寬計劃道路，為兩造不爭之事實，
      就面臨道路寬度而言，西側土地價值遠較東側土地為高，原告主張之第三方案
      斟酌各共有人分得土地分佔東西兩側，以持平衡，顯示公平，反觀被告第二方
      案，將東側價值較差之部分分歸原告等，殊失公允。況在政府徵收拓寬東側道
      路遙遙無期前，將造成原告分得土地與外界無通路之袋地與困擾，第二方案殊
      非適宜良案。
（三）又雖系爭土地均為都市計畫之公園預定地，但並非不得搭建臨時建築，且公園
      已經開闢完成，都市計畫是否可能變更不得而知，自仍有訴請分割之實益，被
      告抗辯系爭土地為公園預定地不許建築，故應按建物現狀分割否則有害共有人
      之土地利用云云，尚屬無據。
三、證據：提出系爭土地登記簿謄本、第二０二之六、二０二之一四地號土地使用分
    區證明書以為證。
乙、被告辛○○方面：
一、聲明：請求分割如方案二所示。
二、陳述：
（一）同意將兩造所有之土地合併分割，但原告所提之方案一使分配予被告辛○○之
      部分呈現Ｌ型，在土地規劃使用上，將無法發揮其價值，且必須拆除被告辛○○於系爭土地上之建物，損害甚鉅，況且系爭土地為公共設施保留地現有的房
      子如果拆掉後也無法再蓋新的建築，請求分割如方案二所示。
（二）查系爭二０二之六土地東鄰同段二０三之三三地號土地，係政府計畫道路，依
      被告辛○○主張之分割方案二，將方案二6.部分分配予原告，7.部分分配予被
      告丙○○取得，不但均面臨道路，且形狀方整，較分配為狹長形狀利於使用，
      更能發揮土地之價值。
三、證據：提出系爭土地使用分區證明。
丙、被告丙○○方面：同意依方案三分割，願與原告保持共有。
丁、被告乙○○、庚○○、己○○、戊○○方面：採任何方案對被告等人均無影響，
    願保持共有，但請考量系爭土地為公園預定地，是否有分割的實益。
戊、被告壬○○方面：對於採何方案均沒意見，當初買地時就是買在二０三之四地號
    土地南邊部分，而且有特別搭蓋圍牆區隔土地界址範圍，應按建物範圍分割。
己、本院依職權向嘉義市地政事務所函詢系爭五筆土地是可以合併分割、並向嘉義市
    政府函查系爭五筆土地是否均為公園預定地及是否可以申請建築。
    理      由
一、原被告王賜錄已於九十一年一月二十三日死亡，其應有部分三十分之八，已由其
    繼承人乙○○、己○○、戊○○、庚○○繼承，並於九十一年五月十五日辦妥所
    有權移轉登記，分別取得應有部分各三十分之二，有繼承系統表、戶籍謄本及土
    地登記簿謄本可稽，並經原告於九十一年三月一日具狀聲明由乙○○、己○○、
    戊○○、庚○○承受訴訟，於法並無不合。又本件被告壬○○未於言詞辯論期日
    到場，核無民事訴訟法第三百八十六條各款所列情形，爰依原告之聲請，由其一
    造辯論而為判決，均先敘明。
二、本件原告主張坐落嘉義市○○○段二○二之五號、二○二之六號、二○二之一一
    號、二○二之一四號及二○三之四號土地面積、共有人及應有部分，均如土地登
    記簿謄本所載，第二０三之四號土地為兩造所共有，其餘土地則為除被告壬○○
    以外之兩造所共有。又系爭二○二之六號及二○二之一四號土地地目雖仍登記為
    「田」，然與其餘土地均編定為都市計劃公園預定用地，由於共有人間無法達成
    協議分割，復未訂立不分割契約，又查無不能分割之情事，有土地登記簿謄本、
    地籍圖謄本及嘉義市政府土地使用分區證明等可按，並為被告等所不爭執，自堪
    信為真實。按除因物之使用目的不能分割或約定有不能分割之期限外，各共有人
    得隨時請求分割共有物，民法第八百二十三條第一項定有明文。又每宗耕地分割
    後每人所有面積未達○‧二五（即二五００平方公尺）公頃者，不得分割。但有
    下列情形之一者，不在此限︰本條例中華民國八十九年一月四日修正施行前之共
    有耕地，得分割為單獨所有，農業發展條例第十六條第四款定有明文。查系爭二
    ○二之五號、二○二之一一號及二○三之四號土地地目均為「建」，而系爭二０
    二之六、二０二之一四地號土地地目雖登記為「田」，且系爭土地總面積僅分別
    為五百六十二平方公尺及三十八平方公尺，然兩造取得系爭土地之應有部分之時
    間為七十八年至八十二年間（原被告王賜祿取得系爭土地應有部分時間亦為七十
    八年間），有土地登記簿謄本附卷可稽，依照上揭農業發展條例第十六條本文及
    同條第四款之規定，得分割為單獨所有，且依耕地分割執行要點第十二點但書之
    規定，亦得由耕地之部分共有人維持共有。又被告乙○○、庚○○、己○○、戊○○雖抗辯系爭土地為都市計畫公園預定地，可能無分割之實益云云，然查，系
    爭土地依法並非不得分割，已如上述，且公園預定地仍可申請搭建臨時建築，有
    嘉義市政府九十年十二月十二日九十府工建字第一０三五七七號函附「都市計畫
    公共設施保留地臨時建築使用辦法」可參，況系爭土地何時會被徵收仍不得而知
    ，共有土地分割後，將有助於共有人對系爭土地之利用。則原告訴請判決分割系
    爭土地，按之前開規定，自無不合，應予准許。
三、查系爭土地西臨十二米寬之文化路大道，北側有私設巷道，東側雖有八米寬計劃
    道路，但迄今尚未開闢，目前東側緊鄰一小型公園，又系爭土地由北往南，位置
    如現況圖（即附圖（二））所示，編號四、十一、十六部分為王賜祿所搭建之鋼
    骨造房屋，臨文化路面開設「火雞肉飯」；編號五、十二、十七部分為甲○○所
    搭建之鋼骨造房屋，開設「台南碗糕」；編號一、二、三、六、九、十三、十八
    部分為辛○○所搭建鋼骨造房屋，目前「新興製香廠」，又編號八部分為空地，
    由被告辛○○堆放木材；編號七、十四、十九、二一、二二部分為壬○○所搭建
    鋼骨造、磚造房屋目前分隔為二店面及「正男柔道館」，編號二十部分則為壬○○之私設巷道空地等情，業經本院勘驗屬實，有本院八十九年七月四日、及九十
    一年四月十六日勘驗筆錄及嘉義市地政事務所八九嘉市地二字第六０七０號函附
    現況圖（即附圖（二））可參。又原告及被告丙○○願保持共有，且原告與被告
    丙○○、王永富均同意按附圖（一）所示之第三方案分割；被告辛○○則於表示
    希望按附圖（三）所示之第二方案分割，而被告壬○○、乙○○、己○○、戊○○、庚○○則表示對採用何方案均無意見，本院審酌：
（一）系爭土地西側緊鄰嘉義市○○路，東側則無可供車輛通行道路（僅有公園內人
      行道），北側亦僅有一條私設巷道，又目前在系爭土地上建屋之共有人均採面
      朝文化路之方式建築，若欲使每一共有人分得之土地均能夠有道路與外界聯絡
      ，則必需採用原告主張之第三方案，如採用第二方案，將使原告與被告丙○○
      分得部分成為袋地，無法對外通行。
（二）且系爭土地西側土地因臨路，價值遠較東側土地為高，依原告主張之第三方案
      斟酌各共有人分得土地分佔東西兩側，將較為公平，反觀被告辛○○主張之第
      二方案，將東側價值較差且無通路之部分分歸原告與被告丙○○，殊失公允。
      又被告辛○○主張其已在系爭土地上建有房屋，希望採用第二方案云云，然兩
      造均表示系爭土地除被告壬○○原本即佔用南邊土地外，其餘兩造並無分管協
      議，則被告辛○○在系爭土地上建屋，顯非經由全體共有人同意，而其佔用之
      面積，已超過其應有部分許多，原告與被告丙○○則均未占有使用系爭土地，
      若以被告辛○○之建物需遭拆除為由，即令原告及被告丙○○需分得東側部分
      未臨路之土地，無疑有失公平，況系爭土地雖為公園預定地，但仍可依法搭建
      臨時建築，已如上述，則縱然現有之建物有一部份遭拆除，共有人仍可重新搭
      蓋臨時建物使用，並不會妨害土地之利用。而系爭土地上已建滿房屋，有附圖
      二之現況圖可稽，本院盡量依兩造建物之坐落位置，在符合公平且拆除範圍最
      小之考量下，按其建物坐落位置分配。
（三）又被告壬○○抗辯當初買地時就是買在二０三之四地號土地南邊部分，而且有
      特別搭蓋圍牆區隔土地界址範圍，應按建物位置分割云云。惟查，本院履勘現
      場時雖可見被告壬○○與其餘兩造土地間之圍牆，然可能因當初被告壬○○買
      地時測量略有偏差，被告壬○○所有之建物確有部分建築於二０二之五、二０
      二之六地號土地上，有現況圖（附圖二）所示編號（面積四平方公尺）、7.
      （面積十一平方公尺）部分可稽，而被告壬○○於二０二之五、二０二之六地
      號土地上並無應有部分，有土地登記簿謄本可參，則被告壬○○自不可能分得
      上開建物坐落範圍之土地，被告壬○○抗辯應完全按其建物現況分割云云，實
      無可能，爰將被告壬○○應分得之面積盡量按其建物現狀，分配於系爭土地之
      南側。
（四）再按，原告原提出第一方案，然依該方案所示被告辛○○分得部分之臨路寬度
      僅約四公尺，過於狹窄，故將第一方案被告甲○○應分得部分，與被告辛○○
      應分得部分相互調整，使各共有人臨路部分之寬度均能平均，而修訂為第三方
      案，附此敘明。
（五）又系爭土地均為「都市計畫公園預定地」有嘉義市政府土地使用分區證明書附
      卷可稽，而系爭土地地勢平坦，除臨路部分價值較高外，其餘部分之價值應無
      差異，又僅二０三之四地號土地為兩造所共有，其餘四筆土地則為除被告壬○○以外之兩造所共有，故先將二０三之四地號土地分割為二大部分，編號11.、
      12.、13.、14.部分分歸原告丁○○、被告庚○○、被告乙○○、被告己○○、被
      告戊○○、被告甲○○、被告丙○○、被告辛○○取得，並按原所有權應有部
      分比例保持共有，編號15.部分則分歸被告壬○○單獨取得。再將上開二０三之
      四地號土地編號11.、12.、13.、14.部分與二０二之五、二０二之六、二０二之一
      一、二０二之一四地號土地合併分割，由除壬○○外之兩造按其應分得之面積
      ，分配取得，以示公平。綜上所述，爰定分割方法如主文第一、二項所示。
四、又本件為分割共有物之訴訟，兩造之訴訟行為，按當時之訴訟程度，均為伸張或
    防衛權利所必要，本院審酌上開情形，認為訴訟費用宜依民事訴訟法第八十一條
    第二款之規定，由兩造按應分得部分面積與土地總面積之比例負擔之。則系爭五
    筆土地總面積合計為０‧一六九０公頃，被告乙○○、庚○○、己○○、戊○○
    四人應分得部分為０‧０二九三公頃，應有部分各為四分之一，則其每人應負擔
    之訴訟費用比例為千分之四十三（0.0293÷0.1690÷4＝0.043小數點第三位以下
    四捨五入），被告甲○○、辛○○應分得部分面積均為０‧０二九三公頃，則其
    應負擔之訴訟費用比例均為千分之一百七十三（0.0293÷0.1690＝0.173小數點
    第三位以下四捨五入），原告與被告丙○○應分得部分面積共為０‧二一九公頃
    ，應有部分各為二分之一，則其每人應負擔之訴訟費用比例為千分之六十六（
    0.0219÷0.1690÷2＝0.  065小數點第三位以下四捨五入，然為使分子總和與分
    母相同，即使訴訟費用能全數比例分擔，爰調整為千分之六十六），又被告壬○○應分得部分面積為０‧０五九二公頃，則其應負擔之訴訟費用比例為千分之三
    百五十（0.0592÷0.1690＝0.350小數點第三位以下四捨五入）。
據上論結，原告之訴為有理由，依民事訴訟法第三百八十五條第一項前段、第八十一
條第二款、第八十五條第一項，判決如主文。
中　　　華　　　民　　　國　　九十一　　年　　　七　　　月　　三十一　　日
~B臺灣嘉義地方法院民事第一庭
~B　　審判長法官　曾文欣
~B　　法      官　吳昀儒
~B　  法      官　洪嘉蘭
右為正本係照原本作成
如對本判決上訴須於判決送達後廿日內向本院提出上訴狀
中　　　華　　　民　　　國　　九十一　　年　　　八　　　月　　　五　　　日
~B　　書　記　官　鄭翔元
